臺灣高雄地方法院刑事判決
110年度自字第21號
自  訴  人  
即反訴被告  鄭富仁  
            鄭黃英僅
共      同
自訴代理人  曾劍虹律師
被      告  顏宏典  


被      告
即  反訴人  顏陳阿笑



共      同
選任辯護人  王森榮律師
上列被告因違反通訊保障及監察法等案件，經自訴人即反訴被告
提起自訴，本院判決如下：
    主  文
本件自訴不受理。
    理  由
一、自訴意旨略以：自訴人鄭富仁、鄭黃英僅是夫妻，自訴人鄭
    黃英僅為東○精密有限公司（下稱東○公司）之董事長。被告
    顏宏典、顏陳阿笑為夫妻，係訴外人林○霞有親戚關係之長
    輩，與自訴人鄭富仁、鄭黃英僅為朋友。民國108年11月14
    日，因林○霞指示東○公司職員為他公司工作，於108年11月2
    2日經公司股東會決議解任其經理職務，並追究林○霞競業之
    背信罪責。被告顏宏典、顏陳阿笑知悉林○霞為求報復，竟
    共同基於妨害秘密之犯意聯絡，以代為說項調解為由，於10
    8年11月23日，前往自訴人鄭富仁、鄭黃英僅位於門牌高雄
    市○鎮區○○○巷00號住宅拜訪，趁機收集談話中不利自訴人鄭
    富仁、鄭黃英僅之事證以反擊。自訴人鄭富仁、鄭黃英僅不
    疑有詐，在被告顏宏典、顏陳阿笑誘導下，對於認為林○霞
    競業背信等行為大吐苦水，詎料被告顏宏典、顏陳阿笑無徵
    得自訴人鄭富仁、鄭黃英僅公開自己談話内容之意願，以預
    謀暗藏之錄音工具趁機竊錄，並將該竊錄之電磁紀錄供林○
    霞，作為對自訴人鄭富仁、鄭黃英僅提起誹謗罪自訴案之證
    據，因認被告顏宏典、顏陳阿笑涉犯通訊保障及監察法（下
    稱通保法）第24條第1項違法通訊監察罪以及刑法第315條之
    1第2款之妨害秘密罪等語。
二、訊據被告顏宏典、顏陳阿笑均堅詞否認有何上開犯行，被告
    顏宏典辯稱：我承認我有錄音，但是錄音只是為了要保護自
    己以及了解真相，我沒有惡意等語；被告顏陳阿笑辯稱：我
    和我先生一起去，我不會錄音，手機也不在我身上等語。辯
    護人則辯護稱：刑法第315條之1第2款為告訴乃論之罪，本
    案告訴期間已過自訴人才提自訴，故自訴不合法。又自訴被
    告2人違反通保法之部分，該法第24條之規範主體應為公務
    員或公務員所委託之人，本案被告2人均為一般人民，並非
    受規範主體。又縱有適用第24條第1項，被告2人為對話之一
    方，錄音亦非出於不法目的，故依同法第29條第3款規定，
    其等行為不罰等語。經查：
（一）自訴人雖依通保法對被告2人提起自訴，然單純私人間之
      竊錄行為並非通保法所規制之客體，理由如下：
　  1.自通保法之立法意旨觀之：
　　　參諸通保法之立法目的係以：監察通訊係現代掌握犯罪證
      據、追尋人犯、蒐集情報及防止破壞活動之確保重要方法
      ，然憲法上人民享有秘密通訊之自由，故為保障人民秘密
      通訊自由，確保國家安全，維護社會秩序，掌握犯罪證據
      ，蒐集情報暨防止破壞活動，並避免司法警察或安全機關
      濫用此一工具，而有將通訊監察之目的、範圍、要件、權
      責機關、執行方法、監督、責任暨監察通訊所得資料之保
      存、使用與銷燬等法制化之必要（見立法院公報第84卷第
      5期院會紀錄第105至108頁）。由上開立法意旨，可知通
      保法所指之「通訊監察」，應係以國家安全預防、犯罪偵
      防等公益為目的，而對人民訊息、書信、談話等通訊所為
      之監察行為。此由通保法第2條第1項：「通訊監察，除為
      確保國家安全、維持社會秩序所必要者外，不得為之」，
      將通訊監察限定在為確保國家安全、維持社會秩序之手段
      ，亦可佐證。也正因為此類型之通訊監察若遭違法濫用，
      必將造成人民秘密通訊自由之重大侵害，故立法者特別提
      升法規範密度，訂定通保法進行嚴密之合法性控制。是以
      ，一般無涉公益之私人間竊錄行為，應非此處所指之通訊
      監察。　　
　　2.自通保法之規範內容觀之：
　　⑴又觀諸通保法之規範架構，首先揭示立法目的及名詞定義
      （第1條至第4條），再規範司法警察機關、檢察機關、國
      家情報工作機關、軍事審判機關實施通訊監察，以及法院
      核發通訊監察書之法定要件及程序（第5條至第14條、第3
      2條），接著為免除人民對通訊監察之疑慮，規範執行機
      關監察執行結束時，應通知受監察人規範內容（第15條）
      ，另明文監督機制以及對於通訊監察所得資料之保存及利
      用（第16條至第18條之1、第32條之1），最後則是違法實
      施通訊監察之相關責任及被害人之救濟（第19條至第31條
      ）。由通保法第5條至第18條之1之規定，均係就實施或審
      核通訊監察之主體進行行為及程序規範，足見通保法所指
      之通訊監察類型，應係以國家安全預防、犯罪偵防等公益
      為目的，而對人民訊息、書信、談話等通訊所進行的監察
      行為無訛，因一般私人談話之錄音行為，無論合法與否，
      均不需要經過核准。
　　⑵承上述，對應至通保法第5條至第18條之1之行為及程序規
      範，第19條至第31條所示之行為責任規範，在體例解釋上
      亦必係作同範圍之解釋方屬適法。故應認第24條第1項：
      「違法監察他人通訊者，處五年以下有期徒刑」所指之通
      訊監察，係指以國家安全預防、犯罪偵防等公益為目的，
      而對人民訊息、書信、談話等通訊所進行的監察行為。而
      該項與第2項之差異，僅在立法者認為因公務員或從業人
      員作為行為主體，違法犯第1項之情節較為嚴重，故特別
      予以加重法定刑論處而已（見立法院公報第84卷第5期院
      會紀錄第144至145頁）。
　　3.自與刑法法體系間之解釋觀之：
　　⑴人民無故以手機竊錄與他人非公開談話，係該當刑法第315
      條之1第2款規定，應無疑義，而依同法第319條規定，此
      犯行須告訴乃論。觀諸刑法第319條規定於88年4月21日公
      布施行之立法理由為：第315條之2之罪除侵害個人法益外
      ，並影響社會生活之安寧，故列為非告訴乃論之罪，本章
      其餘之罪仍須告訴乃論。依反面解釋，足證立法者認刑法
      第315條之1第2款，主要係處罰侵害個人法益而無涉公益
      之行為，方賦予被害人自行決定是否提告之權限。是以，
      若將僅具私益之私人間竊錄行為解釋為應納入通保法第24
      條第1項保護，恐將與通保法之立法意旨矛盾。
　　⑵復參以通保法係於88年7月14日公布施行，立法歷程係後於
      刑法第315條之1第2款、第319條，倘立法者認私人間竊錄
      行為有特別納入通保法第24條第1項保護之必要，自當在
      立法過程中說明與刑法第319條立法意旨產生衝突之問題
      ，惟均未見討論，益證通保法第24條第1項之罪，根本無
      欲處罰私人間竊錄行為之用意，此方符合立法者將涉及國
      家安全預防、犯罪偵防等公益為目的之通訊監察特別以通
      保法規範之原意，亦與通保法之目的及體系解釋結果相符
      。
　　4.綜上所述，本案所涉一般私人以手機錄下日常生活談話之
      行為，固可能造成他人秘密通訊自由之妨害，惟本質上並
      無涉國家安全、社會秩序維護層次之公益性，依上開通保
      法之立法意旨、規範內容、通保法與刑法之體系，應認此
      行為，並非通保法第24條第1項所規制之客體，故無從依
      此規定將被告顏宏典、顏陳阿笑相繩。
（二）涉犯刑法第315條之1第2款部分「已逾」告訴期間：
　  1.按不得提起自訴而提起者，應諭知不受理之判決，刑事訴
      訟法第334條定有明文。次按告訴乃論之罪，已不得為告
      訴者，不得再行自訴；又告訴乃論之罪，其告訴應自得為
      告訴之人知悉犯人之時起，於6個月內為之，刑事訴訟法
      第237條第1項及第322條亦有明定。次按，所謂「知悉」
      ，係指確知犯人之犯罪行為而言，如初意疑其有此犯行，
      而未得確實證據，及發見確實證據，始行告訴，則不得以
      告訴人前此之遲疑，未經申告，遂謂告訴為逾越法定期間
      。
　　2.經查：
　　⑴被告顏宏典、顏陳阿笑被訴涉犯刑法第315條之1第2款竊錄
      他人談話罪，依刑法第319條規定，須告訴乃論。而自訴
      人鄭富仁、鄭黃英僅係於109年10月6日，在林○霞對其等
      自訴妨害名譽案件之準備程序中，透過自訴意旨、相關旁
      證之提出，知悉被告顏宏典、顏陳阿笑有未經其等同意而
      竊錄雙方談話之犯嫌乙情，此有該日之準備程序筆錄、同
      日自訴人女兒於臉書（暱稱：Danini Cheng）貼文截圖各
      1份附卷可稽（見本院110年度審自字第9號卷〈下稱審自卷
      〉第99頁、第179至192頁），然自訴人鄭富仁、鄭黃英僅
      係遲於110年4月19日才向本院提起自訴，此有刑事自訴狀
      1份在卷可考（見審自卷第5頁），堪認此部分之自訴已逾
      6個月期間，依法不得提起。
　　⑵至自訴代理人雖辯稱，自訴人2人於開庭時僅係懷疑有被錄
      音，其等係在林○霞提出錄音光碟及譯文後才知悉上開被
      告2人之竊錄犯嫌云云。惟觀諸自訴人女兒於109年10月6
      日陪同自訴人2人開庭後，在其臉書貼文之內容略以：「
      今天陪長輩出庭，長輩是被告。某天兩位老長輩提著水果
      籃去找長輩說要談天說地，這種年紀就是無事不登三寳殿
      ，不會沒事出來冒著被招牌燈砸到或是踩到地上的濃痰摔
      斷腰的風險，長輩出社會很久了也知道對方來意，所以很
      有耐心的陪著老長輩聊了許久，並解釋一切過程。沒想到
      ，居然被偷錄音了！！被偷錄音了！！被偷錄音了（您娘
      卡好大水餃）」（見審自卷第99頁）。審酌自訴人2人之
      女兒並非該日案件之當事人，僅係陪同出庭，均已能明確
      指出涉嫌竊錄之時間、地點、行為人，自訴人2人為該案
      被告，且有辯護人在庭，對於該案中自訴人林○霞對己提
      出何證據及其內容，自無不知之理。足證自訴人鄭富仁、
      鄭黃英僅於109年10月6日已知悉本案犯人及犯罪事實無訛
      ，上開辯稱，洵非可採。
　　3.綜上所述，本件自訴已逾告訴期間，不得再行自訴。　
（三）從而，自訴人2人提起本件自訴，顯逾合法告訴期間，不
      得為告訴，亦不得再行自訴，爰依刑事訴訟法第322條、
      第334條之規定，諭知不受理之判決。
據上論斷，應依刑事訴訟法第322條、第334條，判決如主文。
中　　華　　民　　國　　111 　年　　9 　　月　　28　　日
                  刑事第一庭  審判長法　官  蔡書瑜
　　　　　　　　　                  法　官  蔡有亮 
　　　　　　　　　                  法　官  楊甯伃
以上正本證明與原本無異。
如不服本判決應於收受送達後20日內向本院提出上訴書狀，並應
敘述具體理由；如未敘述上訴理由者，應於上訴期間屆滿後20日
內向本院補提理由書（均須按他造當事人之人數附繕本）「切勿
逕送上級法院」。
中　　華　　民　　國　　111 　年　　9 　　月　　28　　日
 　　　　　　　　　　　　　　　　　 書記官  陳蓉柔